最高法院民事判決　　　　　　　　　　　　　　　八十六年度台上字第三○五五號
　　上 訴 人　甲○○
　　被上訴人　乙○○
右當事人間請求確認通行權存在事件，上訴人對於中華民國八十五年八月十五日台灣
高等法院第二審更審判決（八十四年度上更(一)字第二八○號），提起上訴，本院判決
如左：
    主  文
上訴駁回。
第三審訴訟費用由上訴人負擔。
    理  由
本件上訴人主張：伊所有之坐落台北市○○區○○段一小段三○八號土地（下稱三○
八號土地）原係以同所國有三○四之一○、三○四之一一、三○四之一二、三○五、
三○七等號土地之既成巷道為唯一通道以通行至紹興南街。詎被上訴人為建築房屋之
用，於向國有財產局購得前開巷道土地後，竟將之與其原有之相鄰土地合併為同所三
○五號，並設置圍籬，阻絕伊所有土地對外之通路等情，爰依民法第七百八十七條規
定，求為確認伊就被上訴人所有之系爭三○五號土地（下稱系爭土地）內如原判決附
圖（下稱附圖）所示「綠色部分」有通行權存在之判決。（按：上訴人於第一審原請
求確認有通行權之土地位置為如第一審判決「附圖一方案四」所示乙部分之土地，面
積共九十三平方公尺。嗣於更審前原審八十三年度上字第九九六號審理中為「聲明之
變更」，求為確認如附圖所示綠、紅、棕色部分面積共七十二平方公尺之土地有通行
權存在。其中紅、棕色部分面積共二十七平方公尺，業經該九九六號判決上訴人勝訴
確定。又上訴人另請求被上訴人除去系爭土地上之障礙物，容忍伊舖設柏油路面通行
部分，於第一審判決上訴人敗訴後，上訴人已撤回該部分之起訴，並經被上訴人同意
其撤回在案）。
被上訴人則以：上訴人原在其所有三○八號土地上之房屋已倒塌殆盡，無人居住，自
無通行系爭三○五號土地之必要，其提起本件訴訟，顯無即受確認判決之法律上利益
。況該三○八號土地，尚有兩條通道可對外通行，亦不得任意改道，通行系爭土地。
縱得通行，其超過原有巷道寬約一公尺部分，上訴人之請求，仍非有理等語，資為抗
辯。
原審以：上訴人所有之三○八號土地，為系爭三○五號及第三人所有之同所三○三、
三一五、三一六號等土地所環繞，目前對外之通道如第一審判決附圖二所示之Ｂ、Ｃ
兩條通路，均甚為迂、狹窄，既非為與外界適宜之通路，復未能通往紹興南街。而
原通往紹興南街之上開附圖二所示Ａ部分巷道，因系爭三○五號土地之合併，現又已
不存在等事實，為兩造所不爭執，並有勘驗筆錄及現場略圖可稽。上訴人據以主張其
所有之三○八號土地，因與公路無適宜之聯絡，致通行困難，不能為通常之使用，乃
依民法第七百八十七條第一項規定，求為確認其對被上訴人所有之系爭土地有通行權
存在，固難謂無即受確認判決之法律上利益。惟按有通行權人，應於通行必要之範圍
內，擇其周圍地損害最少之處所及方法為之，同法第七百八十七條第二項定有明文。
本件上訴人原通行至紹興南街之前開Ａ部分巷道，其寬度僅有一公尺左右，為上訴人
所自承，而前經原審判決確定上訴人有通行權存在之附圖所示紅、棕色部分，其寬度
既亦有一公尺，並不窄於該Ａ部分，顯見仍可發揮通行之效果，上訴人認應預留三公
尺寬之通路，以供其通行及行駛汽車云云，已無可取。況上訴人所有之三○八號土地
，面積衹有五十六平方公尺，「並未臨接建築線，其東側之三○五地號（系爭土地）
及北側三○三地號均已建築完成，如欲建築，須與西側三一五、三一六號鄰地辦理協
調使用」，觀之卷附土地登記簿謄本及台北市政府工務局建築管理處之八十五年七月
二十二日北市工建照字第五四八一七號函文自明，具見該三○八號土地不能單獨建
築房屋，苟於與鄰地三一五、三一六號合併建築時，有通行汽車之必要，非不得於斯
時始自行留設大於三公尺寬之巷道。衡之上開經判決確定可供上訴人通行之附圖紅、
棕色部分之道路面積為二十七平方公尺，已達上訴人所有三○八號土地面積之百分之
四十八。倘再須留設如附圖所示綠色部分供上訴人通行，則被上訴人所須提供之道路
面積合計為七十二平方公尺，已大於上訴人所有三○八號土地之面積，殊不相宜。再
參諸被上訴人所有經合併後之系爭三○五號土地，已興建房屋完成，領得使用執照，
若須依上訴人之請求，而留設三公尺之巷道，勢必拆除該房屋之一部分，喪失系爭土
地之鉅額經濟效益，有失事理之平，顯不符民法第七百八十七條第二項規定之意旨等
情，亦見上訴人除於前開判決確定其有通行權存在之附圖所示紅、棕色部分外，猶請
求確認如附圖所示綠色部分之土地有通行權存在，於法無據，不應准許。為原審心證
之所由得，並說明被上訴人於八十年十月二十九日出具予財政部國有財產局台灣北區
辦事處之承諾書，非屬對上訴人所為之承諾，不能據該承諾書為有利於上訴人之認定
及兩造之其餘攻擊防禦方法，與判決之結果不生影響，無庸逐一論述等意見，因而駁
回上訴人之「變更之訴」，經核於法洵無違誤。上訴論旨徒執：政府規定之巷道寬度
須有三公尺以上等陳詞，指摘原審採證認事之職權行使及原判決贅述之理由為不當，
求予廢棄原判決，非有理由。至上訴人關於「地役權」之主張，係屬新攻擊方法，本
院依法不得為審酌，附此明。
據上論結，本件上訴為無理由，依民事訴訟法第四百八十一條、第四百四十九條第一
項、第七十八條，判決如主文。
中      華      民      國    八十六    年      十      月      二      日
                              最高法院民事第七庭
                                  審判長法官  朱  錦  娟
                                        法官  蘇  茂  秋
                                        法官  蘇  達  志
                                        法官  顏  南  全
                                        法官  葉  賽  鶯
      右正本證明與原本無異
                                              書  記  官
中      華      民      國    八十六    年      十      月     十八     日
